臺灣高等法院高雄分院刑事判決　　　　93年度上訴字第1166號
上　訴　人
即　被　告　乙○○
選任辯護人　邱佩芳律師
選任辯護人　楊瀚濤律師
選任辯護人　賴玉山律師
上　訴　人
即　被　告　甲○○
選任辯護人　劉啟輝律師
上列上訴人等因貪污等案件，不服臺灣屏東地方法院92年度訴字
第322 號中華民國93年9 月2 日第一審判決（起訴案號：臺灣屏
東地方法院檢察署91年度偵字第3638號），提起上訴，本院判決
如下：
     主  文
原判決關於乙○○、甲○○部分撤銷。
乙○○依據法令從事公務之人員，對於職務上之行為，收受賄賂
，處有期徒刑貳年，褫奪公權年。所得財物新台幣仟元，應
予追繳沒收，如全部或一部無法追繳時，以其財產抵償之。
甲○○依據法令從事公務之人員，對於主管之事務，明知違背法
令，間接圖其他私人不法利益，因而獲得利益，處有期徒刑貳年
陸月，褫奪公權年。
     事  實
一、乙○○、甲○○均係屏東縣衛生局衛生稽查員，並同為該局
    密醫查緝隊成員，負責轄內密醫、中西藥房等違規醫療行為
    之查處、取締工作，均為依據法令從事公務之人員。
二、民國 (下同)90 年12月初，屏東縣衛生局接獲檢舉，指稱屏
    東縣潮州鎮回春中藥房之陳躍升，不具醫師資格，而擅自執
    行醫療業務行為，該局遂指派稽查員陳勇良先前往暗中觀察
    ，發現陳躍升確有為人把脈問診情事，乃報告其上級後，經
    指示查辦，並指定司機丁振靈駕駛公務車，搭載陳勇良、乙
    ○○及甲○○於同年12月14日前往稽查。詎甲○○明知查緝
    密醫為其主管事務，且查緝行動係屬國防以外應秘密之事項
    ，不得洩漏，否則即屬違背法令，其並可預見一旦消息走漏
    予一人，即會傳開，將無法查緝到潮州鎮內之密醫行為，竟
    仍基於圖利其他私人之故意，接獲陳勇良告知欲前往潮州鎮
    查緝密醫之後，即於當日（90年12月14日）某時，趁隙以電
    話通知潮州鎮○○路137 號經營永安中藥房兼執行密醫行為
    之友人陳永清，告知衛生局人員將於當日上午前往潮州鎮稽
    查中藥房，要陳永清注意，而洩漏國防以外應秘密之事項。
    陳永清得知此訊息後，立即以電話將之轉知其兄即在潮州鎮
    ○○路22號經營回春中藥房兼執行密醫業務之陳躍升注意。
    陳躍升為免被緝獲密醫行為，迅即將其以前在該藥房執行醫
    療業務之診斷、處方等資料藏匿。乙○○、甲○○及陳勇良
    於同日10時許，到達回春中藥房附近後，先由陳勇良在該中
    藥房旁守候，因守候多時，未見有患者前往就診，陳勇良、
    乙○○、甲○○乃於同日11時許，進入回春中藥房內實施稽
    查，而無所得。乙○○當場告知陳躍升有人檢舉其有密醫行
    為。陳躍升於乙○○等人欲離去時，對於乙○○職務上之行
    為，基於交付賄賂之意，趁其他在場之人未注意之際，將新
    台幣（下同）3000元，塞入乙○○之左前褲袋內。乙○○對
    陳躍升交付關於其職務上行為之賄賂，予以收受。陳躍升因
    甲○○之違背法令洩密行為，因此得到免遭查獲密醫犯行之
    不法利益，且得繼續非法擅自執行醫療業務，每日獲利1 、
    2000元，迄91年3 月31日遭檢察官查獲時為止。
三、案由法務部調查局屏東縣調查站報請台灣屏東地方法院檢察
    署檢察官偵查起訴。
     理  由
一、訊據上訴人即被告乙○○、甲○○均否認有前開犯行，被告
    乙○○辯稱：90年12月14日前往查緝回春中藥房之任務，係
    由陳勇良、甲○○等任職之衛生局藥政課所主辦，被告係任
    職於衛生局醫政課，僅係陪同藥政課主辦人員前往協助查緝
    ，並無權利決定是否繼續查緝回春中藥房，查緝當日，並無
    發現任何違規禁藥或密醫行為，在被告無權決定是否繼續查
    緝回春中藥房之協助角色，及查緝當日並無發現有何違規禁
    藥或密醫行為之情形下，陳躍升實無當場向被告行賄之必要
    云云；被告甲○○則辯稱：被告係任職衛生局藥政課，密醫
    查緝工作本非被告（藥政課）職務範圍內，惟因密醫醫療過
    程中，或而涉及偽藥物品，故於密醫查緝中，時而陪同外勤
    查核，當日（90年12月14日）係臨時被通知同行，因非被告
    經手案件，查緝對象、地點、事由，被告均無所悉，等待集
    合出發之空檔時間，被告偷閒撥電話與陳永清聯繫閒聊，談
    話內容無非當時選舉之話題（第5 屆立法委員選舉甫於90年
    12月1 日投票選舉完畢、第14屆鄉鎮縣轄市長選舉，將於91
    年1 月26日舉行投票），間或閒話家常，被告於無心之下，
    簡單回稱等待集合，稍後需為外出，怎知陳永清當下敏感反
    應判知被告等將外出稽查，而以電話聯絡其胞兄陳躍升，事
    實上，到達潮州後，被告方知當日查緝之目標為陳躍升之回
    春中藥房，被告當日並無授意陳永清通知陳躍升，陳永清之
    通知陳躍升，係其個人行為，與被告無關云云。
二、惟查：
  (一)被告乙○○於90年12月14日上午，與陳勇良、甲○○前往屏
    果縣潮州鎮○○路22之13號陳躍升開設之回春中藥房稽查後
    ，離開之前，在該藥房內，陳躍升確實有將三千元塞入走在
    最後面之乙○○左前褲袋內等情，已據證人陳躍升於屏東縣
    調查站調查時證述明確（調查卷第31頁反面、第32頁），核
    與證人陳永清於屏東縣調查站調查時所證：「90年12月14日
    ‧‧‧‧‧當日下午我哥哥（陳躍升）即打電話告訴我，甲
    ○○、乙○○確有來回春中藥房稽查密醫，‧‧‧我哥哥陳
    躍升並表示當場有塞3000元現金給乙○○收下」 (調查卷第
    25頁反面）等語相符。且陳躍升所使用之08─0000000 號電
    話，於90年12月14日下午，陳躍升撥電話予陳永清，談論上
    午稽查情形時，陳躍升告知「我是鍾仔（指乙○○）口袋我
    有塞3000元.... 」 ，此有監聽譯文 (通訊監察）附卷可稽
     ( 調 查卷第76頁）。是被告乙○○確有於執行職務時收受
    陳躍升交付之賄賂3000元，已足認定。
  (二)證人陳躍升、陳永清事後於偵審中，雖均否認上述事實，並
    證稱：「電話譯文內容雖屬真實，但當時打電話是開玩笑的
    」云云。然經原審當庭勘驗該監聽錄音帶之結果，該對話內
    容與譯文相符，且其2 人通話之語調嚴肅，與開玩笑之語氣
    ，顯有差異，此有原審93年8 月19日審理筆錄足憑 (原審二
    卷第377 頁），是陳躍升、陳永清之此部分證言，非真實可
    採。證人陳躍升雖又證稱：「乙○○前來查緝時，自己均站
    在藥櫥長桌之間的走道，靠近門口玻璃櫥附近，未曾移動，
    根本無機會塞錢給乙○○」云云。惟查，陳躍升於乙○○等
    人前來查緝時，係四處走動，或坐在入門前方看診之辦公桌
    附近之椅子上，沒有站在藥櫥和長桌之間的走道等情，為被
    告乙○○、甲○○及證人陳勇良陳述明確 (原審一卷第183
    、186 、246 頁），證人陳勇良並證稱：「通常我們在四處
    巡視，他也會在我們附近陪我們，老闆應該有送我們出門」
    等語。且陳躍升未具醫師資格，擅自執行醫療業務（經原審
    判處罪刑確定在案），對於衛生局人員前來稽查，雖因事先
    知悉（如下述），而未被緝獲，然於查緝人員離去時，豈有
    未隨後送行之理。證人陳躍升此部分證言，亦難採信。據證
    人陳躍升先前所證：將3000元放入「步行在最後之乙○○」
    左側前褲袋內（調查卷第32頁），是被告甲○○所供未見陳
    躍升交付乙○○3000元云云，不足為被告乙○○有利之證據
    。
   (三)被告甲○○於屏東縣調查站調查時供承：「我確曾於90年
     12月14日早上9 時左右，經陳勇良告知屏東縣衛生局將至
     潮州鎮查處密醫，因和陳永清係舊識，我也知他曾被檢舉
     密醫，基於朋友情誼，我即以行動電話告知他們，我們將
     去潮州鎮查處中醫，請他注意‧‧‧‧‧」等語（調查卷
     第14頁反面），核與證人陳永清、陳躍升於屏東縣調查站
     調查時所供：「甲○○事先通知渠等將前往潮州鎮查處中
     藥房」之情節相符。證人陳永清於原審亦明確證稱：「（
     90年12月14日）他（指甲○○）有打電話給我，說要來潮
     州稽查」等語無訛（原審一卷第180 頁）。而同日上午陳
     躍升所使用之08─0000000 號電話，亦有陳永清撥予陳躍
     升，告知陳躍升，今天中午要注意，看病藥粉被抓到就倒
     楣了等語，此有該通話之錄音譯文附卷可參（調查卷第75
     頁）。顯見被告甲○○告知陳永清將來潮州稽查之事後，
     陳永清隨即以電話將情轉告陳躍升注意甚明。被告甲○○
     及證人陳永清於本院審理時，雖均指稱：90年12月14日早
     上之通電話，係閒聊選舉之事云云，參以上開事證，非真
     實可採。
   (四)證人陳勇良雖證稱：「我上車才跟司機丁振靈說要去潮州
     ，司機、甲○○、乙○○才知道要去潮州」云云。但與證
     人丁振靈所證：「陳勇良上車前即告知我及乙○○、甲○
     ○要去潮州」等語不符（原審一卷第170 頁）。核證人陳
     勇良與被告甲○○同為密醫查緝隊之同事，2 人有業務上
     相互配合之關係，非無偏頗之虞，自應以丁振靈之證言為
     可採信。故陳勇良之此部分證言，不能採為被告甲○○有
     利之證據，又證人陳永清所使用之08─0000000 號電話，
     係自90年12月27日起始行監聽（如後述）故其監聽譯文中
     ，並無被告甲○○與陳永清於90年12月14日之對話，應屬
     當然。故不能執此謂被告甲○○未有上開洩密行為。
   (五)按查緝密醫為公務上應秘密之事項，一旦消息走漏與他人
     ，勢將相互走告，此就陳永清得知此信息後，隨即告知陳
     躍升之情狀可明。查緝密醫之信息一經走漏，將無法緝獲
     密醫犯行，被告甲○○為密醫查緝隊成員，要無不知之理
     。被告甲○○自承與陳永清熟識，陳永清又有密醫行為（
     經原審判處罪刑確定在案），應為被告甲○○所知悉，其
     之洩漏查緝密醫之信息與陳永清，雖意在促使陳永清注意
     防範，但陳永清之走告他人，既為被告甲○○所能知，即
     其有藉陳永清之口，使潮州鎮之密醫提早防範查緝之故意
     甚明。雖當日查緝之對象非陳永清，然其有圖其他私人不
     被查獲不法利益之間接故意，已甚明確。
   (六)證人陳躍升所使用之08─0000000 號電話，及證人陳永清
     所使用之08─0000000 號電話，分別自90年11月1 日、90
     年12月27日起，經檢察官依通訊保障及監察法第5 條第1
     項規定，核發通訊監察書執行監聽，均至91年1 月25日止
     ，此有台灣屏東地方法院檢察署90年11月1 日屏檢輝和字
     第22789 號通訊監察書（90年度聲監字第40號卷）、90年
     11 月30 日屏檢輝和字第25209 號通訊監察表（90年度聲
     監字第45號卷）、90年12月27日屏檢輝和字第27023 號通
     訊監察書（90年度聲監字第47號卷）在卷可憑，並有該等
     門號之監聽錄音帶及其譯文足證，是其為合法取得之證據
     ，自具有證據能力。
   (七)被告乙○○、甲○○及證人陳永清、陳躍升於屏東縣調查
     局調查時或有較長期間之偵訊，惟被告甲○○之調查站偵
     訊錄音帶，經原審勘驗結果，其回答清晰，尚難認有疲勞
     ，精神不佳之情況，此有勘驗筆錄及譯文附卷可證（原審
     二卷第260 ─334 頁）。另證人陳永清、陳躍升於調查站
     偵訊時，均有選任辯護人全程陪同，若有對之強暴、脅迫
     、利誘、詐欺、疲勞訊問、違法羈押或其他不正之訊問方
     法，焉有未當場指摘之可能。證人陳躍升於原審除指稱於
     調查站遭疲勞訊問外，又改稱：在調查中所言是開玩笑的
     云云，其開玩笑之說，參酌上開事證，並無足採，而其既
     有精神開玩笑，又如何有被疲勞訊問之理。且證人陳永清
     於原審具結證稱：其於調查站所言實在等情，是所謂疲勞
     訊問之說，並非真實。
   (八)查證人陳永清、陳躍升於屏東縣調查站調查時所為之陳述
     ，與審判中之陳述未盡相符，然參酌上開有關事證，其於
     調查站調查時之陳述，與事實相符，具有較可信之情況，
     且為證明犯罪事實存否所必要，依刑事訴訟法第159 條之2
     之規定，自得採為認定事實之證據。
   (九)證人陳躍升自90年11月2 日起，未具中醫師資格，而擅自
     執行醫療業務，迄91年3 月13日經檢察官指揮調查員至上
     開處所查獲時止之事實，為證人陳躍升所供承，並有中醫
     師診療紀錄四冊、病患就診診療紀錄手冊一冊扣案可證。
     據證人陳躍升證稱其每日執行密醫業務，可獲利1 、2000
     元。
   (十)綜上所，本案事證已臻明確，被告乙○○、甲○○所辯
     ，顯係卸責之詞，殊無足採，犯行均堪認定。
三、查被告乙○○、甲○○均係屏東縣衛生局衛生稽查員，並同
    為該局密醫查緝隊成員，負責轄內密醫、中西藥房等違規醫
    療行為之查處、取締工作，此為被告乙○○、甲○○所不爭
    執，是被告乙○○、甲○○均為依據法令從事公務之人員，
    查緝密醫工作，為其2 人職務上主管之事務無疑。被告乙○
    ○至回春中藥房查緝陳躍升之密醫犯行，執行職務上之行為
    ，而於執行職務之現場，收受陳躍升給付之3000元，陳躍升
    當時既未被查獲密醫行為，而仍交付3000予查緝之公務人員
    乙○○，顯然係期望被告乙○○以其查緝密醫之職務，多加
    照顧、保護甚明。而被告乙○○未加拒絕予以收受，則其收
    受財物之行為，與其執行職務之行為間，顯然有對價關係。
    核被告乙○○對於職務上之行為，收受賄賂係犯貪污治罪條
    例第5 條第1 項第3 款之對於職務上之行為收受賄賂罪。被
    告乙○○於查緝陳躍升之密醫行為無著時，收受陳躍升賄賂
    3000元，情節尚屬輕微，所得財物在新台幣5 萬元以下之
    3000元，依貪污治罪條例第12條第1 項規定減輕其刑。按查
    緝密醫行動為國防以外應祕密之事項，為被告甲○○所明知
    ，為眾所周知之事項，洩漏之，即屬違背法令，其仍對於其
    主管之事務，明知違背法令而洩密，因而使其他私人即陳躍
    升因陳永清之告知，而間接獲得不被查獲且繼續非法從事醫
    療行為之利益，核被告甲○○所為，係犯貪污治罪條例第6
    條第1 項第4 款之圖利罪及刑法第132 條第1 項之洩漏國防
    以外秘密罪；其所犯二罪間，有方法結果之牽連關係，應從
    一重之貪污治罪條例第6 條第1 項第4 款之圖利罪處斷。被
    告甲○○違背法令為洩密行為，圖利他人，使陳躍升獲得利
    益，自己未因而獲利，爰依貪污治罪條例第12條第1 項規定
    減輕其刑。公訴意旨雖未論及被告甲○○犯圖利罪，因此部
    分與起訴之洩密罪間，有牽連關係，為裁判上一罪，自為起
    訴效力所及，應併予論判。又查，被告乙○○於陳躍升主動
    交付賄賂3000元時，未予拒收，而觸犯最輕本刑為7 年以上
    有期徒刑之重典，所得金額甚少，且係初犯，依客觀情形觀
    之，其犯罪情狀，非無可憫恕之處，情輕法重，爰依刑法第
    59 條 規定減輕其刑，並予遞減之。
四、原審分別論處被告乙○○、甲○○罪刑，固無不當，惟查，
    被告乙○○所犯之職務上行為收受賄賂罪，被告甲○○所犯
    之圖利罪，其犯罪主體為依據法令從事公務之人員，此為犯
    罪之構成要件，原判決主文未予列載，於事實及理由亦未予
    明，尚有未洽。上訴意旨執前詞指摘原判決不當，雖均無
    理由，但原判決此部分既有可議，自應將之撤銷改判。爰審
    酌被告乙○○、甲○○均為依據法令從事公務之人員，不思
    忠於職守，竟收受賄賂或洩密圖利他人，危害行政機關執法
    之公正形象，犯罪後飾詞卸責，態度欠佳等一切情狀，仍如
    原審分別量處如主文所示之刑，並依法各宣告褫奪公權年
    。被告乙○○所收受之賄賂3000元，應依貪污治罪條例第10
    條第1 項前段規定予以追繳沒收，如全部或一部無法追繳時
    ，以其財產抵償之。
五、公訴意旨另以：被告甲○○因事先洩漏稽查消息予陳永清，
    陳永清轉告陳躍升，使陳躍升及早防範，而未被緝獲密醫行
    為，陳躍升為答謝甲○○，數日後，乃基於行賄之犯意，購
    買六瓶高梁酒，商請有犯意聯絡之陳永清，持至屏東縣新埤
    鄉○○村○○路128 之3 號甲○○住處，交付甲○○，甲○
    ○明知此係其執行稽工作，事先違背職務而洩密予陳躍升之
    對價，仍予收受，事後並與友人飲用殆盡；因認被告甲○○
    涉犯貪污治罪條例第4 條第1 項第5 款之收受賄賂罪等情。
    惟查，被告甲○○係基於其與陳永清之情誼，主動洩密予陳
    永清，已如上述，尚無確切證據可資認定被告甲○○預見數
    日後（甲○○供稱為10幾日後，陳躍升證稱為數日後，陳永
    清則稱約2 、3 天後），陳永清或陳躍升將因其洩密行為而
    致送賄賂。是被告甲○○之收受該六瓶高梁酒，尚難認定與
    其洩密所為有對價關係，自不能令負收受賄賂罪。因公訴人
    認此部分與前開洩漏國防以外祕密罪間，有方法結果之牽連
    關係，為裁判上一罪，故不另為無罪之諭知。
據上論斷，應依刑事訴訟法第369 條第1 項前段、第364 條、第
299 條第1 項前段，第300 條、貪污治罪條例第2 條前段、第5
條第1 項第3 款、第6 條第1 項第4 款、第10條第1 項前段、第
2 項、第12條第1 項、第17條、第19條、刑法第132 條第1 項、
第132第1項、第55條、第59條、第37條第2項，判決如主文。
本案經檢察官方娜蓉到庭執行職務。
中　　華　　民　　國　　94　　年　　2 　　月　　25　　日
  　　　　　　　　刑事第八庭    審判長法　官  惠光霞
                                      法　官  李淑惠
                                      法　官  洪慶鐘
以上正本證明與原本無異。
如不服本判決應於收受本判決後10日內向本院提出上訴書狀，其
未敘述上訴理由者，並得於提起上訴後10日內向本院補提理由書
狀（均須按他造當事人之人數附繕本）「切勿逕送上級法院」。
中　　華　　民　　國　　94　　年　　3 　　月　　2 　　日
　　　　　　　　　　　　　　　　 　　 書記官  呂素珍
附錄本判決論罪科刑法條：
貪污治罪條例第5條第1項
有下列行為之一者，處7 年以上有期徒刑，得併科新台幣6 千萬
元以下罰金：
一  意圖得利，擅提或截留公款或違背法令收募稅捐或公債者。
貪污治罪條例第6條第1項
有下列行為之一者，處5 年以上有期徒刑，得併科新臺幣3 千萬
元以下罰金：
一  意圖得利，抑留不發職務上應發之財物者。
刑法第132條第1項
公務員洩漏或交付關於中華民國國防以外應秘密之文書、圖畫、
消息或物品者，處3 年以下有期徒刑。
                                           Ａ
